---
title: 'Introducción al R'
subtitle: 'Números y Vectores'
author: 
- name: VMO
  affiliation: "[RUsersEC](http://rusersgroup.com/)"
date: "19 de marzo de 2018"
output: 
  html_document:
    toc: true
    toc_depth: 2
bibliography: bibliography.bib
---

<!--
La revisión metodológica aquí vertida se basa en [@Wang_2012].
-->

```{r setup, include=FALSE}
knitr::opts_chunk$set(echo = TRUE)
knitr::opts_knit$set(root.dir = normalizePath("/Users/victormoralesonate/Documents/Consultorias&Cursos/DataLectures")) 
```

# Manipulaciones simples: números y vectores

## Objetos
- Los objetos son entidades que tienen un determinado estado, comportamiento (método) e identidad.
    + El estado está compuesto de datos o informaciones; serán uno o varios atributos a los que se habrán asignado unos valores concretos (datos).
    + El comportamiento está definido por los métodos o mensajes a los que sabe responder dicho objeto, es decir, qué operaciones se pueden realizar con él.
    + La identidad es una propiedad de un objeto que lo diferencia del resto; dicho con otras palabras, es su identificador (concepto análogo al de identificador de una variable o una constante).


### Tipos de vectores

R tiene 5 clases de básicos de vectores

- character
- numeric (real numbers)
- integer
- complex
- logical (True/False)


### Números

- Números en R son tratados como objetos numéricos (esto es, con doble presición)
- Si se necesita un entero se debe usar el sufijo $\mathrm{L}$
- Pruebe con $\mathrm{4}$ y $\mathrm{4L}$.
- También hay un número especial  $\mathrm{Inf}$ que representa infinito. Trate con un ejemplo.
- El valor $\mathrm{NaN}$ representa un valor no definido (`not a number`). Por ejemplo $\mathrm{0/0}$. Puede ser pensado como un *valor perdido*.

### Atributos

Los objetos en R pueden tener atributos

- names, dimnames
- dimensions (e.g. matrices, arrays)
- class
- length
- Otros user-defined attributes/metadata

Se puede acceder a los atributos de un objeto con la función `attributes()`.


### Vectores

(Casi) todo en R es un objeto

- El objeto más básico en R es un vector
- Vector: Colección ordenada elementos del mismo tipo.

```{r, results='hide'}
x <- c(1, 2, 3); y <- c("a", "b", "Hola")
z1 <- c(TRUE, TRUE, FALSE)
x  <-  9:29
x <- c(1+0i, 2+4i)
```

- Se puede crear vectores vacíos con la función: `x <- vector("numeric", length = 10)`

### Mezclando Objetos

Qué tal si hacemos esto:

```{r,results='hide'}
y <- c(1.7, "a")    ## character
y <- c(TRUE, 2)     ## numeric
y <- c("a", TRUE)   ## character
```

Cuando diferentes objetos son mezclados en un vector ocurre una *coerción* tal que el vector se de la misma clase.

Se puede cambiar la clase de los objetos usando funciones del tipo \texttt{as.function}


```{r}
x <- 0:6
class(x)
as.numeric(x)
as.logical(x)
as.character(x)
as.complex(x)
```

## Álgebra de Vectores

- Un *vector columna* es una lista de números agrupados uno sobre el otro:

$$
a = \begin{bmatrix}
       2    \\
       1 \\
       3
     \end{bmatrix}
$$


- Un *vector fila* es una lista de números escritos uno después del otro:

$$
b = \begin{bmatrix}
       2  & 1 & 3
     \end{bmatrix}
$$

- En ambos casos, la lista es ordenada:

$$
\begin{bmatrix}
       2  & 1 & 3
\end{bmatrix} \neq \begin{bmatrix}
       1  & 2 & 3
\end{bmatrix}
$$

- Todos los vectores son columna (a menos que se diga lo contrario)
- En general, un vector tiene la forma:


$$
a = \begin{bmatrix}
       a_{1} \\
       a_{2} \\
       \vdots \\
       a_{n}
\end{bmatrix}
$$

```{r, echo=FALSE,fig.align='center'}
x <- seq(-1,3,by=0.001)
y <- x
plot(x,y, t ="n",main="Dos vectores en dos dimensiones")
grid()
arrows(0,0,0,3,col="blue");arrows(0,0,3,0,col="blue")
arrows(0,0,2,2)
arrows(0,0,1,-0.5)
text(2.2,2.2,labels="a=(2,2)")
text(1.2,-0.7,labels="a=(1,-0.5)")
```


- Los vectores en R se imprimen en *fila*, pero se puden ser vistos como fila.

```{r}
a <- c(1,3,2)
a
```


### Transponer vectores

Transponer significa *convertir* una fila en columna (o al revés). Se denota como: $^{T}$.

$$
\begin{bmatrix}
       1    \\
       3 \\
       2
\end{bmatrix} ^{T} = \begin{bmatrix}
       1  & 3 & 2
     \end{bmatrix}
$$

Luego, al transponer dos veces se regresa al vector original:

$$
a = (a^{T})^{T}
$$

```{r}
t(a)
```

### Multiplicando un vector por un número

Si $a$ es un vector y $\alpha$ es un número, entonces $\alpha a$ es el vector

$$
\alpha a = \begin{bmatrix}
       \alpha a_1    \\
       \alpha a_2 \\
       \vdots \\
       \alpha a_{n}
\end{bmatrix}
$$


Por ejemplo:

$$
7  \begin{bmatrix}
       1 \\
       3 \\
       2
\end{bmatrix} = \begin{bmatrix}
       7 \\
       21 \\
       14
\end{bmatrix}
$$


```{r}
7*a
```

### Suma de vectores

Se suman los vectores uno a uno.

```{r}
a <- c(1,3,2)
b <- c(2,8,9)
a+b
```

### Producto interno (punto)

El producto punto es un número, no un vector

```{r}
sum(a*b)
```

### Norma de un vector

La norma del vector $a$ es

$$
\| a\| = \sqrt{a.a} = \sqrt{\sum_{i = 1}^{n}a_{i}^{2}}
$$

```{r}
sqrt(sum(a*a))
```

### Vectores ortogonales

Dos vectores $v_{1}$ y $v_{2}$ son ortogonales si su producto interno es cero:

$$
v_{1} \perp v_{2} \iff v_{1} . v_{2} = 0
$$


## Propiedades de indexación

### Indexación

Extrae los elementos 1 y 3 de $y$

```{r}
y <- c(1.2,3.9,0.4,0.12)
y[c(1,3)] 
```

Se puede crear un *filtro* en otro vector

```{r}
v <- 3:4
y[v]
```

Se puede extraer duplicados

```{r}
x <- c(4,2,17,5)
y <- x[c(1,1,3)] 
y
```

El *-* se usar para excluir elementos

```{r}
z <- c(5,12,13)
z[-1] 
z[-1:-2] 
```

Otro ejemplo:

```{r}
z[1:length(z)-1]
z[-length(z)]
```

### El operador ":"
```{r}
i <- 2
(1:i)-1 # Esto significa (1:i) NO 1:(i-1)
1:(i-1)
```


### Secuencias:

Desde, hasta y longitud:

```{r}
seq(from=12,to=30,by=3)
seq(from=1.1,to=2,length=10)
```

Usando la longitud de un vector

```{r}
x <- c(5,12,13);x
seq(x)
x <- NULL;x
seq(x)
length(seq(x))
```



### Repeticiones:

```{r}
x <- rep(8,4);x
rep(c(5,12,13),3)
length(rep(c(5,12,13),3))

rep(c(5,12,13),each=2)# Se intercalan las copias de X
```

Algunos atributos

```{r}
str(x)
typeof(x)
typeof(6L)
```

¿Qué pasa si se suma/multiplica vectores de diferente longitud?


```{r}
x = c(1,2,3)
y = c(3,4)
x+y
x*y
```

