---
title: 'Introducción al R'
subtitle: 'Procedimientos Gráficos'
author: 
- name: VMO
  affiliation: "[RUsersEC](http://rusersgroup.com/)"
date: "17 de marzo de 2018"
output: 
  md_document:
    toc: true
    toc_depth: 3
  html_document:
    toc: true
    toc_depth: 3
  pdf_document:
    toc: true
    toc_depth: 3
bibliography: bibliography.bib
---

<!--
La revisión metodológica aquí vertida se basa en [@Wang_2012].
-->

```{r setup, include=FALSE}
knitr::opts_chunk$set(echo = TRUE)
knitr::opts_knit$set(root.dir = normalizePath("/Users/victormoralesonate/Documents/Consultorias&Cursos/DataLectures")) 
```

# Procedimientos Gráficos

- Una de las grandes potencialidades en R es la calidad gráfica. Su potencialidad es del mismo nivel e incluso superior al de muchos software comerciales.

- Resultaría un curso exclusivo de graficación en R para poder dar a conocer todas las posibilidades de graficación en la herramienta. Para ilustrar algunas posibilidades: 

```{r,eval=FALSE}
demo(graphics)
```

## Funciones Gráficas

- El resultado de una función gráfica no puede ser asignado a un objeto sino que es enviado a un dispositivo gráfico. Un dispositivo gráfico es una ventana gráfica o un archivo.

- Existen dos tipos de funciones gráficas:
      + Funciones de *gráficas de alto nivel*: Crean una nueva gráfica
      + Funciones de *gráficas de bajo nive*l: agregan elementos a una gráfica existente

- Las gráficas se producen con respecto a *parámetros gráficos* que están definidos por defecto y pueden ser modificados con la función `par`. 

### Funciones gráficas de alto nivel

|  Función |  Descripción |
|:-:|:---------------------------------------:|
|  `plot(x)`  | graficar los valores de x (en el eje y) ordenados en el eje x   |
|  `plot(x,y)` |  gráfico bivariado de x (en el eje x) y y (en el eje y) |
| `pie(x)`  |  gráfico circular tipo *pie* | 
| `boxplot(x)`  | Gráfico de caja y bigotes  |
| `hist(x)`   |  histograma de las frecuencias de x  |
| `barplot(x)`   |  histograma de los valores de x  |

- Las opciones de cada unas de las funciones se pueden ver en la ayuda de R. 
- Las principales son:


|  Opción |  Descripción |
|:-:|:----------------------------------:|
|  `add=FALSE`   | si es TRUE superpone el gráfico en el ya existente (si existe)   |
|  `axes=TRUE`  |  si es FALSE no dibuja los ejes ni la caja del gráfico |
| `type="p"`  |  especifica el tipo de gráfico; `"p"`: puntos, `"l"`: líneas, `"h"`: líneas verticales, `"s"`: escaleras, los datos se representan como la parte superior de las líneas verticales, entre otros | 
| `xlim=`, `ylim=`  | especifica los límites inferiores y superiores de los ejes; por ejemplo con `xlim=c(1, 10)` o `xlim=range(x)`  |
| `main=`   |  Título principal; debe ser de tipo caracter  |
| `sub=`  |  sub-título (escrito en una letra más pequeña)   |


#### La función `plot(x)` 

```{r}
x <- seq(10,20,1)
plot(x)
```

#### La función `plot(x,y)` 

```{r}
y <- seq(30,40,1)
plot(x,y)
```

#### Boxplot 

- También se le llama gráfico de caja y bigotes, refleja gráficamente el resumen de estadísticas principales (Min,Q1,Mediana,Q3,Max, Outlayers). Importa los datos `Mundo.csv` y...

```{r,echo=FALSE}
datos <- read.csv("Mundo.csv", sep=";", header=TRUE)
```


```{r,eval=FALSE}
boxplot(PNB_PC)
boxplot(log(PNB_PC))
```


- Exácto! Es muy probable que hayas obtenido un error (**¿Por qué?**). Hay dos formas de solucionarlo. Una de las formas sería:

```{r}
boxplot(datos$PNB_PC)
```

- Mmmm, algo anda mal, la variable no se puede apreciar muy bien. Tratemos visualizarla haciendo una transformación logarítmica:

```{r}
boxplot(log(datos$PNB_PC))
```

En general, si al aplicar el boxplot sobre una variable se tiene problemas para visualizarla, se debe usar el lograritmo de la variable para una mejor lectura de la variable.

- Otra forma de solucionar el problema anterior es usando el comando `attach`. Esta función es utilizada para poder *ingresar* a las variables de un `data frame` sin el operador `$`. Así

```{r}
attach(datos)
```

- Realicemos varios `boxplot` a la vez. 

```{r}
boxplot(log(PNB_PC)~REGION, col=rainbow(5))
```

- Agreguemos etiquetas:

```{r}
fregion <- factor(REGION,labels=c("Africa","America","Asia","Europa","Oceania"))
boxplot(log(PNB_PC)~fregion, col=rainbow(5))
```

#### Pie

- Realiza un gráfico de *PIE* de los datos (tiene sentido cuando son datos de suma 100)

```{r}
z.pie <- c(20,40,10,30)
pie(z.pie)
```

- Con etiquetas

```{r}
names(z.pie) <- c("Soltero", "Casado","Viudo", 	"Divorciado")
pie(z.pie)
```

- Con colores elegidos (más opciones de colores puedes encontrarlos [aquí](http://www.stat.columbia.edu/~tzheng/files/Rcolor.pdf))

```{r}
pie(z.pie, col = c("purple", "violetred1", 	"green3","cornsilk"))
```

- Juguemos un poco con las opciones:
      + Realizar un `plot` de $x$ e $y$ (ya creados) con las siguientes opciones:
      + Título: Gráficas en R
      + Subtítulo: Centro de Estudios Fiscales
      + Etiquetas en ejes: `"Eje X"`, `"Eje Y"` Respectivamente
      + Gráfico tipo escalera
      + Color Azul
      
### Funciones gráficas de bajo nivel

|  Función |  Descripción |
|:-:|:-------------------------------:|
|  `points(x, y)`  | Agrega puntos |
|  `lines(x,y)` |  Mismo que points pero con líneas |
| `segments(x0, y0, x1, y1)`  |  dibuja una línea desde el punto ($x_0$,$y_0$) hasta el punto ($x_1$,$y_1$) | 
| `abline(a,b)`  | dibuja una línea con pendiente b e intercepto a   |

#### Curve

Sirve para graficar funciones, el formato es

> `curve(expr, from, to, add=FALSE,...)`

Por ejemplo:

```{r}
curve(x^3-3*x,-2,2)  
```

**Micro práctica**

- Realiza una gráfica del conjunto de datos `women` (`women` es una base de datos *precargada* en `R`, se accede a ella con `data(women)`). Coloque `"Altura"` como etiqueta en el eje x y `"Peso"` en el $y$. Como título ponga `"Valores promedio de altura y peso"`, subtitulo: "`Mujeres de 30 a 39 años"`. El gráfico debe lucir así:

```{r,echo=FALSE}
data(women)
plot(women,xlab ="Altura", ylab ="Peso", main = "Valores promedio de altura y peso",
     sub = "Mujeres de 30 a 39 años")
```


- Haga una gráfica de la función $cos(3x)$ de $0$ a $3$, de color azul. 
Superponga la gráfica de $sin(2x)$ de color rojo. La gráfica debe lucir así:

```{r,echo=FALSE}
curve(cos(3*x),0,3, col="blue")
curve(sin(2*x),0,3,col="red",add=TRUE)
```

- Cerremos esta primera parte gráfica con un ejemplo en 3D:

```{r,eval=FALSE}
library(rgl)
r <- 1
a <- runif(1000,0,2*pi)
u <- runif(1000,-r,r)

x <- cos(a)*sqrt(1-u^2)
y <- sin(a)*sqrt(1-u^2)
z <- u
plot3d(x,y,z,col="blue")
```

- Hasta el momento hemos cubierto formas básicas de hacer gráficos. Existen opciones más avanzas como lattice, ggplot2 y ggvis. Hagamos un breve paseo por `ggplot` y luego hacemos una práctica:

#### `ggplot2`

Un gráfico básico (usando lo aprendido hasta ahora)

```{r}
# Obtenemos los datos
library(ggplot2)
data(diamonds)

# basic plotting
plot(diamonds$carat, diamonds$price, col = diamonds$color,
    pch = as.numeric(diamonds$cut))
```

Usando `ggplot`:

```{r}
ggplot(diamonds, aes(carat, price, col = color, shape = cut)) +
    geom_point()
```


# Práctica

- Abra los datos de R `cars`. Es una buena práctica el conocer los nuestros datos. Mira la ayuda de `cars`.

- Ejecuta `head(cars)`. Para tener una mejor idea de nuestros datos, podemos usar funciones como: `dim()`, `names()`, `head()`, `tail()` y `summary()`.

- Hagamos un gráfico básico `plot(cars)`
      + `R` nota que el data frame tiene sólo dos columnas, por lo que asume que deseas graficar una columna vs la otra.
      
- Además, ya que no se proporcionan etiquetas para los ejes, `R` utiliza los nombres de las columnas. 

- Ahora, ejecuta `plot(x = cars$speed, y = cars$dist)`. ¿Notas alguna diferencia con el gráfico anterior?

- Ten en cuenta que hay otras maneras de usar el comando `plot`, esto es, utilizando el interfaz de `"fórmula"`. Por ejemplo, tenemos gráfico similar al anterior con `plot(dist ~ speed, cars)`. Sin embargo, vamos a usar más tarde en la práctica antes de utilizar la interfaz de fórmula.


- Hagamos un gráfico de cars con `dist` en el eje $x$ y `speed` en el eje $y$.

- En el gráfico anterior, agrega la etiqueta `"Speed"` en el eje $x$.

- En el gráfico anterior, agrega la etiqueta `"Stopping Distance"` en el eje $y$.

- Ahora, agrega el título `"My Plot"`.

- Agrega el subtítulo `"My Plot Subtitle"`.

- Agrega la opción `col=2`

- Limita los ejes usando la opción `xlim = c(10,15)`

- Podemos cambiar la forma de los puntos, trata con la opción `pch = 2`.

- Carga los datos `mtcars`. Usa `boxplot()` con la fórmula = `mpg ~ cyl` y `data = mtcars`.

- Finalmente, realiza un histograma de ` mtcars$mpg` con la función `hist`.